臺灣基隆地方法院民事判決　　　　　　　　　　　　　九十二年度訴字第四七七號
　　原　　　告　丁○○
　　訴訟代理人　蔡慧玲律師
　　複代理人　　甲○○
　　被　　　告　丙○○
　　訴訟代理人　詹文凱律師
當事人間返還買賣價金事件，本院於九十三年五月二十五日言詞辯論終結，判決如下
：
    主  文
被告應給付原告如附表（二）所示之金額及利息。
原告其餘之訴駁回。
訴訟費用由被告負擔百分之八十五，餘由原告負擔。
本判決原告勝訴部分於原告以新臺幣柒拾萬元為被告供擔保後，得為假執行；但被告
於執行標的物拍定、變賣前以新臺幣貳佰壹拾萬元預供擔保，得免為假執行。
原告其餘假執行之聲請駁回。
    事  實
甲、原告方面：
一、聲明：
    （一）被告應給付原告新臺幣（下同）二百四十七萬五千元，及自附表（一）所
          示之日起至清償日止，按年息百分之五計算之利息。
    （二）如獲有利判決，願供擔保請准宣告假執行。
二、陳述：
    （一）原告與被告於民國（下同）七十九年六月二十五日簽訂「不動產買賣預定
          契約」，約定由被告移轉「基隆市○○區○○段赤皮湖小段一六五號」及
          「基隆市○○區○○段赤皮湖小段一六六號」二筆土地所有權予原告，原
          告於簽約後已依約給付被告買賣價金九百三十萬元，並為順利完成移轉登
          記，再依被告指示另行交付六十萬元，惟查被告迄今仍未將前揭二筆土地
          所有權之應有部分四分之一移轉予原告，雖經原告一再催促，迄今被告仍
          未依約履行。
    （二）按契約書第五條規定：「乙方（即被告）應保證所出賣之不動產確係己有
          ‧‧‧倘有發生事故致使損害甲方（即原告）權益者，乙方應負完全賠償
          責任。」、第八條規定：「甲乙雙方不論何方違反本契約或法令規定致使
          損害對方之利益時，違反之一方應負完全賠償對方一切損失之責任，如有
          其他未盡事宜，悉依民法債篇有關買賣之規定」。查被告迄今仍未能將前
          開二筆土地其餘所有權之應有部分移轉於原告，原告自得依前開規定對被
          告主張債務不履行之責任，依民法第二百二十六條請求損害賠償及第二百
          五十六條解除該部分之買賣契約，誠前所述，因本件尚有四分之一土地所
          有權尚未移轉，故被告應返還原告所交付之買賣價金九百三十萬元及辦理
          移轉過程中追加之價金六十萬元，共計九百九十萬元的四分之一，即二百
          四十七萬五千元，及依民法第二百五十九條第二款之規定自附表（一）所
          示受領之日起至清償之日止，加計百分之五計算之利息。
    （三）被告雖辯稱渠僅係受原告委任代為連絡與辦理相關買賣事宜，兩造間基於
          通謀虛偽意思表示簽訂買賣契約而非所謂買賣關係等語，然查契約書確實
          為被告所親簽，再者，被告所傳訊之證人乙○○、戊○○亦到庭證實原告
          與被告間所簽訂者確實為買賣契約，原告亦已依買賣契約書規定將全部價
          金交付被告，惟被告卻未將土地完全移轉登記於原告名下，被告顯然違反
          民法第三百四十八條出賣人之移轉財產權之義務。
    （四）建物為破舊之農舍，並無任何價值，被告主張請求之價金中應扣除建物及
          地上物之價值實無理由。經查，兩造之契約買賣價金係依買賣當時土地之
          坪數為計算價金之基礎，其地上物因為未曾辦理保存登記之老舊農舍，不
          具實際之價值，故於議價之初兩造並未將此老舊之農舍列入價金之計算中
          亦屬自然，雖被告稱該農舍有一百三十萬元之價值，然此係詹萬乞與周萬
          生間之買賣關係，與原告無關，原告與被告間所約定之買賣價金既未包含
          該農舍之價金，被告請求應扣除農舍之價金顯無理由。另被告提出第三人
          詹萬乞與周萬生間之農作物預定契約，指稱被告與原告間之買賣價金亦包
          含農作物之價金五十萬元，原告請求亦應扣除該農作物之價金云云，惟查
          被告所點交之土地為一雜草叢生之荒地，並無任何有經濟價值之農作物，
          至於被告如何取得土地之過程並非原告可得過問，故被告辯稱有另行交付
          五十萬元之農作物價金予地主，與原告無涉。
三、證據：提出不動產買賣預定契約一件、土地登記謄本二件、照片一紙為證。
乙、被告方面：
一、聲明：
    （一）原告之訴及其假執行之聲請均駁回。
    （二）如受不利判決，願供擔保後免於假執行。
二、陳述：
    （一）本件事實上屬委任關係，非買賣關係：兩造買賣契約中之土地原係高春福
          、廖瀧雄等所有，其於七十九年六月二十三日與詹萬乞分別簽訂買賣契約
          ，由詹萬乞向二人買受系爭之不動產，原告亦有意購買系爭土地，因與詹
          萬乞不熟，故邀請與詹萬乞相識之被告出面，代為辦理相關買賣事宜，兩
          造基於通謀虛偽意思表示，簽訂系爭之預定買賣契約，再由被告出面與詹
          萬乞接洽，並約定將土地由高春福等人直接移轉於原告名下，故兩造間之
          預定買賣關係誠屬虛偽，被告僅係受原告委任代為聯絡而已，真正之買賣
          關係存在於原告與詹萬乞之間，原告明知與被告間無買賣關係，卻仍基於
          買賣關係向被告請求返還價金，應有錯誤。
    （二）原告主張之金額不實：原告以土地應有部分之尚有四分之一未過戶，故請
          求退還買賣總價四分之一之金額二百四十七萬五千元，然買賣價金之九百
          九十萬元中，尚包含建物及地上物之價金，非全屬土地價金，建物及地上
      　　物均已交付原告，故如原告欲為前述返還價金之請求，亦應將建物及地上
          物之價金先予扣除，非得主張總價之四分之一。
三、證據：提出不動產買賣預定契約三件、農作物買賣預定契約、收款證明各一件為
    證，並聲請訊問證人乙○○、戊○○。
    理  由
一、原告起訴主張其與被告於七十九年六月二十五日簽訂「不動產買賣預定契約」，
    約定由被告移轉「基隆市○○區○○段赤皮湖小段一六五號」及「基隆市○○區
    ○○段赤皮湖小段一六六號」二筆土地所有權予原告，原告於簽約後已依約給付
    被告買賣價金九百三十萬元，並為順利完成移轉登記，再依被告指示另行交付六
    十萬元，惟查被告迄今仍未將前揭二筆土地所有權之應有部分四分之一移轉予原
    告等情，業據其提出不動產買賣預定契約一件、土地登記謄本二件為證，被告對
    此亦不爭執，應堪信為真實。被告雖辯稱前揭不動產買賣預定契約乃兩造基於通
    謀虛偽意思表示所簽訂，實係被告受原告委任出面與訴外人詹萬乞接洽，約定將
    詹萬乞向高春福等人購買之系爭土地直接移轉於原告名下，故兩造間之預定買賣
    關係誠屬虛偽而無效等語，惟按「所謂通謀而為虛偽意思表示，乃指表意人與相
    對人互相故意為非真意之表示而言，故相對人不僅須知表意人非真意。並須就表
    意人非真意之表示相與而為非真意之合意，若僅一方無欲為其意思表示所拘束之
    意，而表示與真意不符之意思者，尚不能指為通謀而為虛偽意思表示。」（最高
    法院六十二年台上字第三一六號判例參照）。經查觀諸系爭契約第一條約定內容
    ，兩造顯就本件買賣標的物及其價金互相同意，而成立買賣契約，又系爭契約第
    二、三、五條並約定本件買賣之訂金、付款期限、移交不動產方法，及雙方應配
    合辦理系爭不動產過戶等事項，符合物之出賣人負交付其物於買受人，並使其取
    得該物所有權之義務，與買受人依契約約定給付買賣價金之買賣效力規定，可見
    系爭契約之文字業已表示兩造所訂立者係「買賣契約」，原告亦均應約定交付價
    金予被告，雖然被告並非土地所有權人，惟被告出面與被告簽訂買賣契約，嗣後
    被告亦履行移轉系爭土地所有權應有部分四分之三予原告之義務，自難認被告兩
    造有無欲為其意思表示所拘束之情形，是被告所辯，並不足採。
二、按債權人於有第二百二十六條之情形時，得解除其契約，契約解除時，當事人雙
    方回復原狀之義務，受領之給付為金錢者，應附加自受領時起之利息償還之，民
    法第二百五十六條、二百五十九條分別定有明文。經查被告雖非系爭土地之所有
    權人，亦非占有人，然兩造訂約時預期將來由地主直接移轉所有權予原告，系爭
    買賣契約仍已有效成立，被告依約應負交付其物於原告並使其取得該物所有權之
    義務，茲因被告未履行該義務，自屬給付不能，則原告依上開條文主張解除系爭
    買賣契約四分之一土地所有權尚未移轉之部分，自屬有據。又查原告主張被告應
    返還原告所交付之買賣價金九百三十萬及辦理移轉過程中追加之價金六十萬元，
    共計九百九十萬元的四分之一，即二百四十七萬五千元等語，惟被告辯稱買賣價
    金之九百九十萬元中，尚包含建物及地上物之價金，故如原告欲為前述返還價金
    之請求，亦應將建物及地上物之價金先予扣除等情，經查兩造間之不動產買賣契
    約標的包括坐落系爭土地上門牌號碼基隆市○○○路一二一號磚造平房一棟（下
    稱系爭房屋），及房屋周圍之地上物，觀諸系爭契約第一條約定內容自明，原告
    雖主張兩造之契約買賣價金係依買賣當時土地之面積為計算價金之基礎，其系爭
    房屋及其他地上物均為不具財產價值之物云云，惟參照兩造間之不動產預定買賣
    契約第四條第三款約定「乙方（指被告）‧‧‧將房屋及地上農作物點交給甲方
    （指原告）接管時，甲方將餘款新台幣壹佰萬元一次付清予乙方」，再參以前買
    主詹萬乞亦分別於七十九年七月九日及八十年四月二十九日交付一百萬元及五十
    萬元向地主周萬生購買系爭房屋及其周圍之農作物，亦有被告提出之不動產買賣
    預定契約、農作物買賣預定契約各一件附卷可稽，足見原告購買系爭房屋及其周
    圍之農作物，當有支付相當之對價，是原告解除契約請求返還價金，即應扣除系
    爭房屋及其周圍同作物之對價，方屬合理，再查原告分別於七十九年七月十一日
    及八十年四月十五日交付一百萬元、六十萬元予被告，此時點與前述詹萬乞交付
    周萬生系爭房屋及周圍農作物之價金時點相近，應認原告所交付之一百萬元及五
    十萬元係支付系爭房屋及周圍農作物之價金，故如附表（一）編號三、六之應返
    還金額，即應分別刪除及扣減十二萬五千元，從而原告請求如附表（二）所示之
    金額及利息，為有理由，應予准許；逾此部分之請求，即無理由，應予駁回。
三、原告及被告均陳明願供擔保，請求准為假執行或免為假執行之宣告，經核就原告
    勝訴部分，並無不合，爰分別酌定相當之擔保金額，併宣告之；至原告敗訴部分
    ，其假執行之聲請已失其所附，應予駁回。
四、據上論結，本件原告之訴為一部有理由，一部無理由，依民事訴訟法第七十九條
    、第三百九十條第二項、第三百九十二條第二項，判決如主文。
中　　　華　　　民　　　國　　九十三　　年　　　六　　　月　　　八　　　日
                                臺灣基隆地方法院民事庭
                                        法      官　林李達
右為正本係照原本作成。
對於本件判決如有不服，應於收受送達後二十日內向本院提出上訴書狀，敘述上訴之
理由，上訴於臺灣高等法院，並按他造當事人之人數附具繕本。
中　　　華　　　民　　　國　　九十三　　年　　　六　　　月　　　九　　　日
                                        法院書記官  黃錫煒
